【裁判字號】    89,家訴,52
【裁判日期】    891026
【裁判案由】    履行離婚協議
【裁判全文】
臺灣板橋地方法院民事判決  八十九年度家訴字第五二號
    原      告    丙○○
    訴訟代理人    陳志忠律師
    複代  理人    李慶豐律師
    被      告    甲○○      .
                  乙○○      .
右當事人間請求給付履行離婚協議事件本院判決如左：
    主      文
被告甲○○應給付原告新台幣壹佰萬元，及自民國八十九年七月十日起至清償日止，
按年息百分之五計算之利息。
原告其餘之訴駁回。
訴訟費用由被告甲○○負擔百分之四十五，餘由原告負擔。
本判決第一項於原告以新台幣拾萬肆仟元供擔保後，得假執行。
    事      實
甲、原告方面：
  一、聲明：求為判決
  （一）被告甲○○應給付原告新台幣（下同）一百萬元，及自起訴狀繕本送達之翌
        日起至清償日止，按年息百分之五計算之利息。
  （二）被告甲○○與乙○○間就坐落如附表所示之不動產（下稱系爭房地）所為之
        買賣行為應予撤銷，並塗銷其所有權移轉登記。
  （三）被告甲○○應將系爭房地所有權移轉登記與原告。
  （四）陳明願供擔保請准就（一）之請求宣告假執行。
  二、陳述：
  （一）原告與被告甲○○原係夫妻關係，於八十八年十一月十六日合意離婚並至戶
        政機關辦理離婚登記完竣，然兩造於離婚前，曾就離婚條件進行協議，先於
        八十七年七月二十七日，被告甲○○同意將系爭房地移轉所有權予原告，並
        將兩造之二女袁可怡、袁佳卉權利義務之行使負擔（原告係以通稱「監護」
        之語）交由原告為之；次於八十八年八月十日，被告甲○○復同意離婚後給
        付原告贍養費一百萬元，惟兩造離婚後，被告甲○○竟未依約定將系爭房地
        移轉登記予原告，亦未給付原告一百萬元贍養費，屢經催告，均置之不理。
  （二）本件起訴後，經原告申請地政機關核發系爭房地之土地及建物登記簿謄本，
        始發現被告甲○○與其妹即被告乙○○基於通謀虛偽之意思表示，將系爭房
        地辦理所有權移轉登記予被告乙○○完畢，以達成為被告甲○○脫產之目的
        ，此顯係因訴訟繫屬中發生情事變更，爰追加民法第二百四十四條之訴訟標
        的法律關係，請求撤銷被告二人間虛偽買賣之無償法律行為，並訴請塗銷其
        間之不動產移轉登記之物權行為後，將系爭房地所有權回復登記予被告甲○○，再請求被告甲○○將系爭房地所有權移轉登記予原告。
  三、證據：提出協議書影本二件、土地登記簿謄本一件、建物登記簿謄本一件、鈞
      院八十九年度易字第一四六七號刑事判決影本一件、臺灣板橋地方法院檢察署
      （下稱板橋地檢署）檢察官起訴書影本一件、診斷書影本二件、房屋課稅現核
      計表一件為證。
乙、被告方面：
壹、被告甲○○部分
  一、聲明：求為判決駁回原告之訴及假執行之聲請。
  二、陳述：
  （一）其與原告於八十八年十一月十六日辦理離婚登記完竣，離婚前固分別於八十
        七年七月二十七日及八十八年八月十日就離婚條件進行協議，其就系爭房地
        移轉所有權予原告，並於離婚後給付原告贍養費一百萬元作成書面，惟上開
        書面協議，其均係在原告以夜晚不讓其睡覺，或白天至其上班地點胡鬧之情
        況，其在非自由意願下所簽訂，且其曾對原告於八十八年九月二十一日之傷
        害犯行提出告訴，經鈞院刑事處判處本件原告拘役五十九日，經本件原告提
        起上訴後，並經臺灣高等法院八十九年度上易字第二○八四號判決上訴駁回
        確定，是原告並無權利向其請求。
  （二）其與原告於八十八年十一月十六日離婚時，曾另行簽訂離婚協議書，此份離
        婚協議書並未就贍養費及系爭房地之所有權移事宜為協議，是既於離婚當天
        兩造已另達成新的離婚協議，則離婚登記前所簽之協議及承諾即失效力。
  （三）其固於八十九年六月八日將系爭房地之所有權移轉登記予其妹即被告乙○○
        ，惟二人係以二百七十萬元之價金達成買賣，並無何通謀虛偽之意思表示可
        言，且原告就系爭房地既無任何權利，對此事亦無從置喙。
  三、證據：提出離婚協議書影本一件、臺灣高等法院八十九年度上易字第二○八四
      號刑事判決影本一件為證。
貳、被告乙○○部分
  一、聲明：求為判決駁回原告之訴及假執行之聲請。
  二、陳述：
      其兄即被告甲○○固於八十九年六月八日將系爭房地之所有權移轉登記予其，
      惟二人係以二百七十萬元之價金達成買賣，並無何通謀虛偽之意思表示可言，
      且原告就系爭房地既無任何權利，對此事亦無從置喙。
丙、本院依職權調取臺灣高等法院八十九年度上易字第二○八四號刑事案卷全卷。
    理      由
一、程序方面：
    按訴狀送達後，原告不得將原訴變更或追加他訴。但如請求之基礎事實同一者，
    或因情事變更而以他項聲明代最初之聲明者，或該訴訟標的對於數人必須合一確
    定時，追加其原非當事人之人為當事人者，或不甚礙被告之防禦及訴訟之終結者
    ，不在此限，現行民事訴訟法第二百五十五條但書第二款、第四款、第五款、第
    七款分別定有明文。查本件原告起訴時，未請求法定遲延利息，且被告甲○○於
    本件起訴後，就系爭房地辦理所有權移轉登記予被告乙○○，是原告於起訴後，
    追加法定遲延利息、假執行之聲請，及追加被告乙○○，並依民法第二百四十四
    條撤銷訴權之請求，經核與前述規定無違，自應予以准許，合先敘明。
二、本件原告起訴主張：原告與被告甲○○原係夫妻關係，於八十八年十一月十六日
    合意離婚並至戶政機關辦理離婚登記完竣，然兩造於離婚前，曾就離婚條件進行
    協議，被告甲○○同意將系爭房地移轉所有權予原告，及於離婚後給付原告贍養
    費一百萬元，惟離婚後被告甲○○意未依約履行，更於八十九年六月八日與其妹
    即被告乙○○基於通謀虛偽之意思表示，將系爭房地之所有權移轉登記予被告乙○○，完成脫產，為此依兩造之協議及民法第二百四十四條之法律關係，提起本
    件訴訟，被告甲○○則以：兩造離婚前固分別於八十七年七月二十七日及八十八
    年八月十日就離婚條件進行協議，並將系爭房地移轉所有權予原告，並於離婚後
    給付原告贍養費一百萬元作成書面，惟上開書面協議其在非自由意願下所簽訂，
    且兩造於八十八年十一月十六日離婚時，曾另行簽訂離婚協議書，此份離婚協議
    書並未就贍養費及系爭房地之所有權移事宜為協議，則離婚登記前所簽之前開二
    次協議及承諾即失效力，又其另與被告乙○○同以：二人係基於買賣才將系爭房
    地所有權移轉，並無何通謀虛偽之意思表示可言，且原告就系爭房地既無任何權
    利，對此事亦無從置喙等情為辯，請求駁回原告之訴。
三、按因被詐欺或被脅迫而為意思表示者，表意人得撤銷其意思。民法第九十二條第
    一項本文定有明文，且上開撤銷依同法第九十三條本文規定，應於發見詐欺或脅
    迫終止後，一年內為之。原告主張其與被告甲○○離婚前，曾分別於八十七年七
    月二十七日、八十八年八月十日進行協議，被告甲○○同意將系爭房地移轉所有
    權予原告，及於離婚後給付原告贍養費一百萬元等情，業據其提出協議書二件為
    證，被告甲○○對上開協議書二件形式上之真正不為否認，惟先以：上開二件協
    議書均係原告以夜晚不讓其睡覺，或白天至其上班地點胡鬧之情況，其在非自由
    意願下所簽訂云云為辯，並提出臺灣高等法院八十九年度上易字第二○八四號刑
    事判決一件欲行為證，惟核原告所提之上開協議書二件，被告甲○○書寫之日期
    分別為八十七年七月二十七日及八十八年八月十日，而臺灣高等法院八十九年度
    上易字第二○八四號刑事判決認定本件原告之傷害犯行係發生在八十八年九月九
    日，與上開協議書之日期均不相同，是難遽以此刑事判決之記載，而認定被告甲○○於簽寫上開二協議書時曾遭原告脅迫，被告甲○○復無法提出其他曾於簽寫
    協議書時遭原告脅迫之證明；縱或其抗辯確係在原告脅迫下始書寫協議書為真實
    ，惟其並未撤銷意思表示，是其書寫協議書之意思表示仍為合法有效，是被告甲○○此部分之抗辯，尚乏依據而不足採信。
四、被告甲○○續辯稱：兩造於八十八年十一月十六日離婚時，曾另行簽訂離婚協議
    書，此份離婚協議書並未就贍養費及系爭房地之所有權移事宜為協議，則離婚登
    記前所簽之前開二次協議及承諾即失效力等情，並提出其與原告在八十八年十一
    月十六日簽訂之離婚協議書一紙為證，原告對離婚協議書之真正不為否認，惟陳
    稱：上開二件協議書係在離婚前已談好，離婚當日所定之離婚協議書並非推翻上
    開二件協議書之約定等語。茲分論列述如下：
    （一）被告甲○○於八十七年七月二十七日簽立之協議書
          此份協議書內容係：「甲○○與丙○○（即原告）離婚時，房子及小孩均
          交予老婆（亦係原告），絕無異議，房子過戶予老婆丙○○。」是本件協
          議書，本意應係就不動產及子女監護問題進行解決，惟其中所稱之「房子
          」究係何指？已有不明；再核原告與被告甲○○於八十八年十一月十六日
          簽訂之離婚協議書，就子女監護問題，已在第（一）項及第（五）項約定
          為原告與被告甲○○共同監護，原告隨時享有探視權，而如被告甲○○再
          婚而有疏於照顧或再婚配偶傷害子女之條件下，原告有權帶走子女，已變
          更被告甲○○八十七年七月二十七日協議書之內容。至於不動產問題兩造
          係約定在第（二）項末「．．．附帶條件：中和市○○街一六九巷三號六
          樓之房屋全部使用權，全權交由乙方丙○○享有終身權，乙（應係「甲」
          字之誤）方甲○○不得異議，放棄六樓之權利。」而此附帶條件所稱之「
          中和市○○街一六九巷三號六樓房屋」，僅係如附表所示房地之增建物（
          即系爭房地），與系爭房地無涉。綜上所述，被告甲○○於八十七年七月
          二十七日之協議書內容，確已為其與原告於八十八年十一月十六日簽訂離
          婚協議書所變更，其效力不復存在，是被告甲○○此部分之辯解，洵為有
          據。
    （二）被告甲○○於八十八年八月十日簽立之協議書
          此份協議書內容係：「附帶條件：茲男女雙方離婚，男方甲○○付繕（應
          係「贍」字之誤，下同）壹佰萬元給丙○○，恐口說無憑，特立此據以資
          憑證，若有違約願受法律處分。」是本件協議書係在解決贍養費之問題，
          然核原告與被告甲○○於八十八年十一月十六日簽訂之離婚協議書，並未
          就此贍養費更為不同或相反之約定，是被告甲○○於八十八年八月十日就
          贍養費簽立之協議書，仍為有效，其以事後經雙方協議而有變更，效力不
          復存在云云為辯，自不足採。
五、綜上所述，被告甲○○既同意於離婚時給付原告贍養費一百萬元，並立書面交付
    原告，事後二人並未就此協議為何變更約定，是此部分之約定仍應有效，是原告
    請求被告甲○○給付如主文第一項所示之金額，及自本件追加起訴狀送達被告甲○○之翌日即八十九年七月十一日起至清償日止，按年息百分之五計算法定遲延
    利息之部分，為有理由，應予准許。至於系爭房地部分，則因原告與被告甲○○
    日後於離婚當日另定離婚協議書變更約定而失其效力，被告甲○○就系爭房地對
    原告並無何債之關係，其於八十九年六月八日將系爭房地之所有權移轉登記予其
    妹即被告乙○○，即係自由處分其財產之行為，原告自無權干涉，是原告其餘請
    求為無理由，應予駁回。
六、原告陳明願供擔保，聲請就訴之聲明第一項之部分宣告假執行，經核並無不合，
    爰酌定相當之擔保金額宣告之。
七、據上論結，本件原告之訴為一部有理由，一部無理由，依民事訴訟法第七十九條
    但書、第三百九十條第二項，判決如主文。
中      華      民      國    八十九    年      十      月    二十六    日
                                  臺灣板橋地方法院民事第二庭
~B法      官  鍾啟煌
右為正本係照原本作成。
如對本判決上訴，須於判決送達後二十日內向本院提出上訴狀（須就他造人數提出繕
本）。
中      華      民      國    八十九    年      十      月    二十六    日
~B法院書記官  王慈嬰


司法院資訊處製作；財團法人民間司法改革基金會備份。
